ACORDAO-COMPLETO-2476925

ACÓRDÃO 9262/2021 ATA 25/2021 - SEGUNDA CÂMARA

VISTOS, relatados e discutidos estes autos de Embargos de Declaração opostos por Aquiles Ferreira Guimarães e Paulo Sérgio Nascimento Barros em face do Acórdão 8649/2020-TCU-Segunda Câmara, por meio do qual o Tribunal conheceu de recursos de reconsideração interpostos pelos ora embargantes contra o Acórdão 10258/2018-TCU-Segunda Câmara, e, no mérito, negou-lhes provimento;
ACORDAM os Ministros do Tribunal de Contas da União, reunidos em Sessão da 2ª Câmara, diante das razões expostas pelo relator, com fulcro nos arts. 32, inciso II, e 34 da Lei 8.443/1992 c/c os arts. 277, inciso III, e 287 do Regimento Interno/TCU, em:
9.1. conhecer dos Embargos de Declaração para, no mérito, rejeitá-los e manter inalterada a deliberação embargada;
9.2. dar ciência da presente deliberação aos embargantes.

Embargos de declaração opostos por Aquiles Ferreira Guimarães e Paulo Sérgio Nascimento Barros (peça 151) ao Acórdão 8649/2020-TCU-2ª Câmara (peça 124), por intermédio do qual o Tribunal conheceu de recursos de reconsideração interpostos pelos ora embargantes contra o Acórdão 10258/2018-TCU-2ª Câmara (peça 77), e, no mérito, negou-lhes provimento.

Segunda Câmara

Município de São Domingos do Azeitão - MA.

3. Interessados/Responsáveis/Recorrentes:
3.1. Interessado: Ministério da Saúde.
3.2. Responsáveis: Aquiles Ferreira Guimarães (XXX.942.283-XX); José Cardoso da Silva Filho (XXX.679.773-XX); João Bosco Barros Rego (XXX.822.653-XX); Paulo Sérgio Nascimento Barros (XXX.205.563-XX); Município de São Domingos do Azeitão - MA (01.612.333/0001-34).
3.3. Recorrente: Aquiles Ferreira Guimarães (XXX.942.283-XX).

13.1. Ministros presentes: Bruno Dantas (Presidente), Aroldo Cedraz (Relator) e Raimundo Carreiro.
13.2. Ministro-Substituto convocado: Marcos Bemquerer Costa.
13.3. Ministro-Substituto presente: André Luís de Carvalho.

AROLDO CEDRAZ

Ministro Aroldo Cedraz.

Adoto como Relatório e transcrevo a seguir a instrução técnica de peça 165, com a qual anuiu o corpo dirigente da Serur, à peça 166:
"INTRODUÇÃO 
Trata-se de embargos de declaração opostos por Aquiles Ferreira Guimarães e Paulo Sérgio Nascimento Barros (peça 151) ao Acórdão 8649/2020-TCU-Segunda Câmara (peça 124) , por intermédio do qual o Tribunal conheceu de recursos de reconsideração interpostos pelos ora embargantes contra o Acórdão 10258/2018-TCU-Segunda Câmara (peça 77) , e, no mérito, negou-lhes provimento.
HISTÓRICO 
2. 	Cuida-se de tomada de contas especial (TCE) instaurada pelo Fundo Nacional de Saúde (FNS) contra, originalmente, os srs. Aquiles Ferreira Guimarães, ex-prefeito municipal de São Domingos do Azeitão/MA, gestão 2001 a 2004 (peça 1, p. 9) , José Cardoso da Silva Filho, ex-prefeito municipal de São Domingos do Azeitão/MA, gestão 2005 a 2008 (peça 1, p. 9) , e João Bosco Barros Rego, ex-secretário municipal de Saúde (peça 1, p. 9 e peça 2, p. 34) , em razão de possíveis irregularidades na aplicação de recursos do Sistema Único de Saúde (SUS) no exercício de 2004 e no período de janeiro a agosto de 2005 (Relatório de TCE 37/2010, peça 3, p. 242-246) .
3.	No âmbito do TCU, foi alterado o rol de responsáveis após a realização de diligências, que passou a ser o seguinte, consoante instrução da então Secretaria de Controle Externo no Estado do Maranhão - Secex/MA (peça 31) : 
a) responsabilidade solidária dos Srs. José Cardoso da Silva Filho (CPF XXX.679.773-XX) , ex-prefeito, e João Bosco Barros Rego (CPF XXX.822.653-XX) , ex-secretário municipal de saúde, gestão 2005-2008;
b) responsabilidade solidária dos Srs. Aquiles Ferreira Guimarães (CPF XXX.942.283-XX) , ex-prefeito, gestão 2001 a 2004, e Paulo Sérgio Nascimento Barros (CPF XXX.205.563-XX) , ex-chefe da execução orçamentária de São Domingos do Azeitão/MA; e
c) responsabilidade do município de São Domingos do Azeitão/MA (CNPJ 01.612.333/0001-34) . 
4.	Mediante despacho de 12/2/2016 (peça 32) , foram autorizadas as citações dos responsáveis arrolados nos autos, as quais foram implementadas por meio dos Ofícios 242/2016-TCU/SECEX-MA (peça 34) , 266/2016 (peça 35) , 261/2016 (peça 36) e 243/2016 (peça 37) e do Edital 47, de 8/4/2016 (peça 50) . 
5.	Na instrução da unidade técnica de 19/5/2016 (peça 58) foi realizado o exame de mérito desta TCE.   
6.	Segundo o Acórdão 1121/2017-TCU-Segunda Câmara (peça 62) , o Tribunal fixou novo e improrrogável prazo de 15 (quinze) dias, a contar da notificação, para que o município de São Domingos do Azeitão/MA comprovasse, perante o TCU, o recolhimento das quantias indicadas no subitem 9.1 do referido decisum aos cofres do Fundo Municipal de Saúde, atualizadas monetariamente a partir das datas indicadas até a data do efetivo recolhimento, na forma da legislação em vigor. O referido município, porém, não se manifestou nos autos. 
7.	Por intermédio do Acórdão 10258/2018-TCU-Segunda Câmara (peça 77) , no que interessa ao presente caso, o Tribunal decidiu: 
9.1. julgar irregulares as contas de Aquiles Ferreira Guimarães, José Cardoso da Silva Filho, João Bosco Barros Rego e Paulo Sérgio Nascimento Barros e condená-los ao recolhimento aos cofres do Fundo Nacional de Saúde dos valores a seguir especificados, atualizados monetariamente e acrescidos de juros de mora desde as datas indicadas até a data do pagamento:
 (...) 
9.1.2. débito solidário de Aquiles Ferreira Guimarães e Paulo Sérgio Nascimento Barros:
9.1.2.1. realização de saques em espécie, impedindo o estabelecimento de nexo de causalidade entre os recursos retirados das contas e a execução das ações e serviços pactuados:
	Valor original (R$) 
	Data da ocorrência

	1.000,00
	25/8/2004

	7.500,00
	25/8/2004

	2.300,00
	22/9/2004

	4.600,00
	22/9/2004

	2.000,00
	14/10/2004

	4.160,00
	21/10/2004

	3.379,00
	28/10/2004

	2.450,00
	30/11/2004

	4.850,00
	2/12/2004

8.	Foram interpostos recursos de reconsideração pelos srs. Aquiles Ferreira Guimarães e Paulo Sérgio Nascimento Barros contra o acórdão acima transcrito, os quais foram conhecidos pelo Tribunal e, no mérito, improvidos (Acórdão 8649/2020-TCU-Segunda Câmara (peça 124) . 
9.	Irresignados, os aludidos responsáveis opuseram os presentes embargos de declaração ao aludido acórdão (peça 151) .     
EXAME DE ADMISSIBILIDADE 
10. 	Reitera-se o exame preliminar de admissibilidade realizado por esta Secretaria de Recursos (peça 159) , que propôs o conhecimento do recurso interposto pelo sr. Aquiles Ferreira Guimarães e a suspensão dos efeitos do subitem 9.1 do Acórdão 8649/2020-TCU-Segunda Câmara, em cumprimento ao despacho proferido pelo relator da decisão recorrida Ministro Aroldo Cedraz (peça 155) . 
11.	Dois pontos devem ser esclarecidos no presente caso. 
12.	O primeiro diz respeito aos embargos de declaração opostos pelo sr. Paulo Sérgio Nascimento Barros (peça 151, p. 7-12) ao acórdão em comento, cujo exame de admissibilidade não consta dos autos. Por meio do Ofício 43931/2020-TCU/Seproc (peça 142) , o sr. Paulo Sérgio Nascimento Barros foi notificado do Acórdão 8649/2020-TCU-Segunda Câmara em 7/10/2020, conforme Aviso de Recebimento dos Correios (peça 154) . Considerando que os presentes embargos foram opostos em 15/10/2020 (peça 151) e que, portanto, é tempestivo, considerando que estão preenchidos os demais requisitos gerais (legitimidade, interesse, adequação) e específicos de admissibilidade, propõe-se conhecer dos embargos de declaração opostos pelo sr. Paulo Sérgio Nascimento Barros. 
13.	O segundo ponto se refere ao relator dos recursos. Os embargos foram opostos a acórdão relatado pelo Ministro Aroldo Cedraz (relator do recurso de reconsideração) que, mediante despacho de 19/10/2020 (peça 155) , conheceu dos embargos de declaração opostos pelo sr. Aquiles Ferreira Guimarães e determinou a sua instrução por esta Secretaria. Todavia, consta dos autos que foi realizada posteriormente a distribuição do processo para o Ministro Jorge Oliveira em razão da "Troca de presidência" (peça 161) . 
14.	Por vislumbrar que a troca da presidência do TCU não interfere na relatoria do Ministro Aroldo Cedraz (a Ministra Ana Arraes sucedeu ao Ministro José Múcio Monteiro na Presidência do Tribunal) , propõe-se que a questão da relatoria destes embargos seja dirimida previamente ao exame de mérito dos recursos. 	 
EXAME TÉCNICO 
15. 	Constituem objetos dos embargos sob análise verificar se:
	15.1. ocorreu a prescrição quinquenal da pretensão ressarcitória fundada em decisão do Tribunal de Contas da União, sob o regime da Lei 9.873/1999, por ser questão de ordem pública; e    
	15.2. 	há a contradição apontada pelos embargantes capaz de suscitar a reforma do acórdão recorrido para exclusão do débito a eles imputados.  
Delimitação da análise 
Das razões recursais
16.	No essencial, os embargantes alegam:
		16.1. a existência de contradição entre o acórdão embargado, que imputou a eles débito no valor de R$ 32.239,00 (subitem 9.1.2.1 do acórdão recorrido - item 7, retro) , e as conclusões exaradas no Relatório Complementar 3 do Denasus (peças 104, p. 9-27, e 105, p. 8-26) , que apontou débito no valor de R$ 3.519,52, o qual foi recolhido ainda na fase interna da tomada de contas especial (peça 104, p. 47, e 105, p. 44) ; e  
		16.2. inexistência de determinação legal à época proibindo saques em espécie das contas correntes específicas para pagamento das despesas atinentes aos valores glosados pelo TCU e que eventual falha administrativa relacionada a essa questão não evidencia ilegalidade, malversação dos recursos e dano ao erário.
17.		Com base nesses argumentos, os recorrentes pedem que os embargos de declaração sejam conhecidos e providos, excluindo-se o débito solidário a eles imputados.  
PRELIMINAR
Da prescrição da pretensão ressarcitória fundada em decisão do Tribunal de Contas da União 
18.	Por ser de ordem pública, será examinada a questão relacionada à prescrição da pretensão ressarcitória fundada em decisão do TCU, a despeito de os embargantes não a terem suscitado. Esclarece-se que os recorrentes não foram apenados com multa por ter o Tribunal reconhecido a prescrição decenal de que trata o Código Civil (Acórdão 1441/2016-TCU-Plenário) .     
19. 	No exame da prescrição, a Serur tem adotado os entendimentos detalhados na peça 164, que contêm estudos e pronunciamentos anteriores da secretaria sobre o tema. Nessas manifestações estão desenvolvidas as seguintes premissas, as quais serão utilizadas no presente exame: 
	19.1. ao julgar o Recurso Extraordinário - RE 636.886, o Supremo Tribunal Federal (STF) conferiu nova interpretação ao art. 37, § 5º, da Constituição Federal, fixando a tese de que "é prescritível a pretensão de ressarcimento ao erário fundada em decisão de Tribunal de Contas";
	19.2. as pretensões punitiva e de ressarcimento devem observar o mesmo regime na atividade de controle externo, dado o objetivo comum da prescrição, de fixar prazo para o Tribunal de Contas agir, para caracterizar o ilícito, identificar seu autor, dimensionar as consequências da conduta e impor as consequências legais, independentemente de tais consequências terem natureza punitiva ou ressarcitória;
	19.3. até que sobrevenha norma específica, entende-se que a prescrição das pretensões punitiva e de ressarcimento, no processo de controle externo, deve observar o regime da Lei 9.873/1999, na linha dos recentes pronunciamentos do STF a respeito. Assim, sem prejuízo de se realizar o exame da prescrição também segundo o prazo decenal previsto no Código Civil, o critério adotado, na formulação da proposta de encaminhamento, será o da Lei 9.873/1999.  
I - Exame da prescrição da pretensão ressarcitória fundada em decisão do TCU com base no regime da Lei 9.873/1999
20. 	De plano, ressalte-se que não ocorreu a prescrição quinquenal da pretensão ressarcitória fundada em decisão do Tribunal de Contas da União, consoante a seguir demonstrado.
21.		Ressalte-se que a Lei 9.873/1999 estabeleceu prazo genérico de 5 anos para exercício da pretensão punitiva:
Art. 1º Prescreve em cinco anos a ação punitiva da Administração Pública Federal, direta e indireta, no exercício do poder de polícia, objetivando apurar infração à legislação em vigor, contados da data da prática do ato ou, no caso de infração permanente ou continuada, do dia em que tiver cessado.
§ 1º Incide a prescrição no procedimento administrativo paralisado por mais de três anos, pendente de julgamento ou despacho, cujos autos serão arquivados de ofício ou mediante requerimento da parte interessada, sem prejuízo da apuração da responsabilidade funcional decorrente da paralisação, se for o caso.
§ 2º Quando o fato objeto da ação punitiva da Administração também constituir crime, a prescrição reger-se-á pelo prazo previsto na lei penal. (grifado) 
22.		No que se refere ao termo inicial, o caput do referido art. 1º da Lei 9.873/1999 oferece solução que não discrepa do modelo adotado no já mencionado incidente de uniformização de jurisprudência (Acórdão 1441/2016-TCU-Plenário, item 18, retro) e nos Acórdão 5130/2017-TCU-Primeira Câmara, Relator Ministro Bruno Dantas, e 2278/2019-TCU-1ª Câmara, Relator Ministro-Substituto Augusto Sherman Cavalcanti, com a adição da particularidade de explicitar o caso de infrações permanentes ou continuadas:
Regra geral: "data da prática do ato";
Regra especial: "no caso de infração permanente ou continuada, do dia em que tiver cessado".
23.		No regime da Lei 9.873/1999, a prescrição da pretensão punitiva ou ressarcitória só começa a fluir, no caso de convênios e outros instrumentos congêneres, no momento em que forem prestadas as contas ou a partir da data da primeira medida de apuração dos fatos, o que ocorrer primeiro. Nos casos em que a relação jurídica for contratual (não sujeita à prestação de contas específica) ou extracontratual, o prazo começa a fluir da data do fato ilícito ou da data de consumação do dano (conforme o caso) , excetuando-se os casos de infração permanente ou continuada, cujo prazo prescricional se inicia a partir da cessação da ilicitude.
24.	No presente caso, os atos impugnados foram praticados entre 25/8/2004 e 2/12/2004, nos termos descritos no subitem 9.1.2.1 do acórdão recorrido (item 7, retro) , podendo-se considerar o dia 2/12/2004 como a data em que cessou a ilicitude causadora do dano ao erário apurado nesta TCE e se deu o início da contagem do prazo prescricional quinquenal da pretensão ressarcitória fundada em decisão do TCU, sob a égide da Lei 9.873/1999.  
25. 	Prevê a Lei 9.873/1999, contudo, causas interruptivas da prescrição da pretensão ressarcitória e punitiva (a lei não faz distinção entre pretensão punitiva e pretensão ressarcitória) após o início da marcha do prazo prescricional, conforme dispõe o art. 2º da referida Lei, com a redação conferida pela Lei 11.941/2009, verbis:
Art. 2º Interrompe-se a prescrição da ação punitiva:
I - pela notificação ou citação do indiciado ou acusado, inclusive por meio de edital; 
II - por qualquer ato inequívoco, que importe apuração do fato;
III - pela decisão condenatória recorrível.
IV - por qualquer ato inequívoco que importe em manifestação expressa de tentativa de solução conciliatória no âmbito interno da administração pública federal.
26. 	Neste ponto, merece destacar o seguinte excerto do voto do Ministro Luís Roberto Barroso no Mandado de Segurança - MS 32.201, do Supremo Tribunal Federal (STF) , no qual deixa patenteado que a prescrição da ação punitiva se interrompe "por qualquer ato inequívoco, que importe apuração do fato" (art. 2º, inciso II, da Lei 9.873/1999) , além, evidentemente, das demais causas interruptivas indicadas no mencionado dispositivo legal (art. 2º, incisos I, III e IV) :  
31.	Pois bem. Aplicando-se, seja por interpretação direta seja por analogia, a regulamentação da Lei nº 9.783/1999 ao caso concreto, verificam-se os seguintes marcos temporais: a) o impetrante foi sancionado por conduta omissiva, na medida em que teria, segundo o TCU, deixado de concluir tempestivamente Plano de Desenvolvimento do Assentamento Itamarati I, na condição de Superintendente do INCRA/MS, cargo que deixou de exercer em 13.02.2003 (e-doc. 74) ; b) em 16.05.2007, por meio do Acórdão nº 897/2007, o TCU, ao conhecer de solicitação da Comissão de Fiscalização Financeira e Controle da Câmara dos Deputados, determinou a realização de auditoria na Superintendência Regional do Incra em Mato Grosso do Sul, com o objetivo de verificar a regularidade dos recursos federais aplicados na operacionalização dos Assentamentos Itamarati I e II (e-doc 3, fl. 2) ; c) em 11.09.2008, o impetrante foi notificado para apresentar justificativa, nos termos do art. 12, III, da Lei Orgânica do TCU (e-doc 11, fl. 169) ; d) na sessão de 15.02.2012, foi proferido o Acórdão nº 356/2012, por meio do qual o Plenário do TCU condenou o impetrante ao pagamento de multa no valor de R$ 10.000,00 (e-doc 37, fl. 30) ; e) na sessão de 13.03.2013, através do Acórdão nº 516/2013, o valor da multa foi reduzido para R$ 5.000,00 (e-doc 63, fl. 37) .
32. 	Estabelece o art. 1º da Lei nº 9.873/1999 que o prazo prescricional se inicia "da data da prática do ato ou, no caso de infração permanente ou continuada, do dia em que tiver cessado". Considerando que a conduta imputada ao impetrante possui natureza omissiva, a infração deve ser tida como permanente, somente tendo cessado com a exoneração do impetrante do cargo, o que ocorreu com a publicação da respectiva portaria em 13.02.2003. Este é, portanto, o termo inicial da prescrição.
33. 	De acordo com o art. 2º, II, da Lei nº 9.873/1999, a prescrição da ação punitiva se interrompe "por qualquer ato inequívoco, que importe apuração do fato". A irregularidade atribuída ao impetrante foi apurada através de auditoria realizada pela Superintendência Regional do INCRA/MS. Tal auditoria foi determinada pelo TCU através do Acórdão nº 897/2007, prolatado na sessão de 16.05.2007. Ao determinar a realização da auditoria, o TCU indubitavelmente praticou ato inequívoco a importar a apuração do fato, interrompendo, portanto, a prescrição, antes de decorrido o prazo de 5 (cinco) anos.
34.	Em 11.09.2008, o impetrante foi notificado para apresentar justificativa, nos termos do art. 12, III, da Lei Orgânica do TCU (e-doc 11, fl. 169) . A notificação do investigado por possível irregularidade é causa de interrupção da prescrição da ação punitiva, nos termos do artigo 2º, I, da Lei nº 9.873/1999.
35. 	Posteriormente, na sessão de 15.02.2012 - mais uma vez antes de completado o lapso temporal de 5 (cinco) anos -, foi proferido o Acórdão nº 356/2012, por meio do qual o Plenário do TCU condenou o impetrante ao pagamento de multa no valor de R$ 10.000,00. Trata-se de decisão condenatória recorrível, que também interrompe o prazo prescricional (Lei nº 9.873/1999, art. 2º, III) .
36. 	Conclui-se, portanto, que, aplicadas as normas da Lei nº 9.873/1999, não ocorreu a prescrição da pretensão punitiva do TCU em relação ao impetrante. (grifado) 
27.		Em um outro julgado sobre essa matéria, ao aplicar igual lógica prescricional no Mandado de Segurança 36.067, cujo agravo regimental foi apreciado pela 2ª Turma do STF, o Ministro Ricardo Lewandowski constatou a ocorrência de cinco causas interruptivas naquele caso concreto, inclusive no âmbito do controle interno, como se vê no seguinte trecho do inteiro teor do acórdão lavrado naquele mandamus: 
7. Ora, adotando-se a tese exposta no MS 32.201, e considerando o termo a quo (30/12/1999) , constataríamos a incidência de cinco causas interruptivas do prazo prescricional: a)  relatório de auditoria em conjunto realizada pelo Denasus e pela Secretaria Federal de Controle, lavrado em 06/07/2001, sendo este, certamente, um ato inequívoco que importou a apuração do fato (art. 2º, II, da Lei n. 9.873/1999) ; b)  instauração de Tomada de Contas Especial pelo FNS, ocorrida em 05/10/2005, sendo este também, certamente, um ato inequívoco que importou a apuração do fato (art. 2º, II, da Lei n. 9.873/1999) ; c)  a autuação da presente Tomada de Contas Especial no âmbito do Tribunal de Contas da União, ocorrida em 12/08/2008, sendo este também, certamente, um ato inequívoco que importou a apuração do fato (art. 2º, II, da Lei n. 9.873/1999) ; d)  o ato que ordenou a citação do responsável, ora impetrante, ocorrida em 12/07/2010 (art. 2º, I, da Lei n. 9.873/1999) ; e e)  o exercício do poder punitivo ocorrido em 20/06/2012, data da prolação do Acórdão 1563/2012-TCU-Plenário (art. 2º, III, da Lei n. 9.873/1999) . 
8. Como se vê, ainda que aplicadas as normas da Lei n. 9.873/1999, também não teria ocorrido a prescrição da pretensão punitiva do TCU em relação ao impetrante." (grifado) 
28.		Destaca-se que o aludido precedente aplicou causas interruptivas ocorridas ainda no órgão repassador dos recursos federais ou no controle interno federal, o que reforça a premissa de que a tomada de contas especial é um processo único, com uma fase interna, conduzida pelo órgão federal, e uma fase externa, de competência do TCU, caso sejam infrutíferas as medidas administrativas voltadas à recomposição do dano, sendo, portanto, adequado considerar todos os marcos interruptivos da prescrição, seja na fase interna ou na fase externa da tomada de contas especial.  
29.		Com base em todo o delineamento jurídico acima exposto, passa-se a examinar a seguir se houve a ocorrência de prescrição quinquenal da pretensão ressarcitória fundada em decisão do TCU, lembrando que deverão ser consideradas, neste caso, todas as causas interruptivas da prescrição ocorridas nas fases interna e externa desta tomada de contas especial, considerando-se as regras atinentes ao início do prazo prescricional e às causas interruptivas da prescrição contidas na Lei 9.873/1999, bem como as premissas apresentadas nos Mandados de Segurança 32.201 e 36.067 do STF, anteriormente comentadas.
30.	Consoante afirmado no item 24, retro, a contagem do prazo prescricional quinquenal da pretensão ressarcitória de que trata a Lei 9.873/1999 teve início em 2/12/2004 e o primeiro ato interruptivo ocorreu em 2/1/2006 com a emissão do Relatório de Auditoria 3001/2006 da Diretoria Executiva do Fundo Nacional de Saúde, o qual contém as conclusões da auditoria realizada pelo FNS no município de São Domingos de Azeitão/MA, no período 19 a 30/9/2005, com o objetivo de apurar denúncia sobre a malversação de recursos financeiros do Sistema Único de Saúde - SUS por aquele ente federativo (peça 1, p. 5-77) .  
31.		Novos marcos interruptivos da prescrição quinquenal se deram nas fases interna e externa desta tomada de contas especial (Fundo Nacional de Saúde - FNS, Controladoria-Geral da União - CGU e Tribunal de Contas da União - TCU) , nos termos abaixo mencionados, sendo relevante destacar que todos os atos em questão representam causas interruptivas previstas na Lei 9.873/1999: 
	ATOS
	DATA
	PEÇAS

	Memo 81/SEAUD/MA/MS do Departamento Nacional de Auditoria do SUS - Denasus solicitando ao Diretor Executivo do Fundo Nacional de Saúde que adotasse providências com vistas à obtenção de ressarcimento do município de São Domingos do Azeitão/MA de valores indevidamente aplicados. 
	2/1/2006
	1, p. 3-77

	Despacho/SEAUD/MS/MA 73 encaminhando processo ao Diretor Executivo do Fundo Nacional de Saúde para providências. 
	23/5/2006
	1, p. 157

	Carta Sistema 000404/MS/SE/FNS notificando o sr. Aquiles Ferreira Guimarães da instauração de tomada de contas especial e solicitando o recolhimento do valor do débito apurado no processo. 
	5/7/2007
	1, p. 231

	Defesa apresentada pelo sr. Aquiles Ferreira Guimarães junto à Diretoria Executiva do Fundo Nacional de Saúde (Ofício 002/2007-AFG São Domingos do Azeitão/MA) .
	7/8/2007
	1, p. 285-289

	Despacho 0899/SE/FNS/CGEOFC/CCONT da Diretoria Executiva do Fundo Nacional de Saúde determinando a emissão de parecer conclusivo sobre as justificativas apresentadas pelo sr. Aquiles Ferreira Guimarães. 
	10/8/2007
	1, p. 281

	Relatório de Auditoria Complementar 1, do Departamento Nacional de Auditoria do SUS - Denasus. 
	24/3/2008
	1, p. 379-395

	Relatório de Auditoria Complementar 2, do Departamento Nacional de Auditoria do SUS - Denasus.
	24/3/2008
	2, p. 4-34

	Defesa do sr. Aquiles Ferreira Guimarães em relação às conclusões contidas no Relatório de Auditoria Complementar 1 do Denasus, de 24/3/2008. 
	12/5/2008
	3, p.   4-192

	Diligência do Denasus, por meio do Ofício 680/SEAUD/DENASUS/MS/MA junto à empresa Distribuidora MV no sentido de verificar a regularidade de emissão da nota fiscal 355 em nome do município de São Domingos do Azeitão/MA. 
	13/11/2008
	2, p. 36

	Resposta da empresa Distribuidora MV ao Denasus informando que a nota fiscal 355 não foi por ela emitida. 
	8/1/2009
	2, p. 40

	Relatório de Auditoria Complementar 3 do Departamento Nacional de Auditoria do SUS - Denasus.
	16/10/2009
	2, p. 58-96

	Ofício 861/SEAUD/DENASUS/MS/MA encaminhando ao sr. Aquiles Ferreira Guimarães a análise das justificativas apresentadas em relação ao Relatório de Auditoria Complementar 3 do Denasus.  
	22/10/2009
	3, p. 202

	Despacho 0475/MS/SE/FNS da Diretoria Executiva do FNS determinando a adoção de providências cabíveis com vistas à cobrança do débito apurado no processo. 
	25/1/2010
	3, p. 222

	Despacho 0046/SE/FNS/CGEOFC/CCONT/TCE da Diretoria Executiva do FNS autorizando a instauração de tomada de contas especial. 
	5/2/2010
	3, p. 224

	Relatório de Tomada de Contas Especial 37/2010 do Fundo Nacional de Saúde - FNS.  
	23/2/2010
	3, p. 242-250

	Relatório de Auditoria 246564/2012 da Controladoria-Geral da União - CGU. 
	3/9/2012
	3, p. 296-298

	Certificado de Auditoria 246564/2012 da CGU.
	4/9/2012
	3, p. 300

	Parecer do Dirigente do Órgão de Controle Interno 246564/2012. 
	4/9/2012
	3, p. 302

	Pronunciamento Ministerial (Ministério da Saúde) 
	25/10/2012
	3, p. 304

	Ofício 2103/AECI/GM/MS do Ministério da Saúde encaminhando o processo de tomada de contas especial ao TCU.
	29/10/2012
	1, p. 1

	Autuação da tomada de contas especial no TCU.
	6/3/2013
	
	Instrução da então Secretaria de Controle Externo no Estado do Maranhão - Secex/MA. Diligências para apuração dos fatos.
	10/6/2014
	5

	Instrução da então Secretaria de Controle Externo no Estado do Maranhão - Secex/MA. Proposta de citação dos responsáveis. 
	12/2/2016
	31

	Citação do sr. Paulo Sérgio Nascimento Barros por meio do Ofício 0261/2016-TCU/SECEX-MA, de 15/2/2016.
	15/2/2016
	36  

	Citação do sr. Aquiles Ferreira Guimarães por meio do Ofício 0259/2016-TCU/SECEX-MA, de 15/2/2016.
	3/3/2016
	38 e 43

	Instrução da então Secex/MA. Exame de mérito.
	19/5/2016
	58

	Parecer do Ministério Público junto ao TCU. Mérito. 
	29/11/2016
	61

	Acórdão 1121/2017-TCU-Segunda Câmara. Fixação de novo e improrrogável prazo ao município de São Domingos do Azeitão/MA para recolher o valor do débito que fora imputado. 
	31/1/2017
	62

	Instrução da então Secex/MA. Mérito.
	17/7/2018
	73

	Parecer do Ministério Público junto ao TCU. Mérito. 
	14/8/2018
	76

	Acórdão 10258/2018-TCU-Segunda Câmara. Mérito.
	23/10/2018
	77

	Acórdão 8649/2020-TCU-Segunda Câmara. Deliberação sobre recursos de reconsideração interpostos pelo sr. Aquiles Ferreira Guimarães e Paulo Sérgio Nascimento Barros.
	18/8/2020
	124

32.	Diante de todas as informações acima colacionadas, pode-se concluir que, no presente caso, não ocorreu a prescrição quinquenal da pretensão ressarcitória fundada em decisão do Tribunal de Contas da União, nem mesmo a prescrição intercorrente de que trata o art. 1º, § 1º, da Lei 9.873/1999. 
MÉRITO
Das razões recursais (peça 151) 
33.	Consoante mencionado no item 16, retro, os embargantes alegam a existência de contradição entre o acórdão embargado, que imputou a eles débito no valor de R$ 32.239,00 (subitem 9.1.2.1 do acórdão recorrido - item 7, retro) , e as conclusões exaradas no Relatório Complementar 3 do Denasus (peças 104, p. 9-27, e 105, p. 8-26) , que apurou débito no valor de R$ 3.519,52, o qual foi recolhido ainda na fase interna da tomada de contas especial (peça 104, p. 47, e 105, p. 44) . 
34.	Especificamente no que diz respeito aos saques em espécie das contas correntes específicas para pagamento das despesas atinentes aos valores glosados pelo TCU, os embargantes alegam que não havia determinação legal alguma que vedasse essa forma de pagamento e que eventual falha administrativa relacionada a essa questão não evidencia ilegalidade, malversação dos recursos sob análise ou dano ao erário. 
Análise
35.	De plano, convém deixar assente que "Embargos de declaração é um recurso de natureza peculiar, cuja fundamentação é vinculada, visto que seu objetivo é estritamente afastar possível omissão, obscuridade ou contradição de determinada deliberação. Logo, esse instrumento não deve servir como meio ilegítimo para rediscussão de mérito, o que representaria, na prática, a possibilidade de repetição de um mesmo recurso, ferindo os princípios da legalidade, da singularidade, da isonomia e da celeridade processual." (Acórdão 13960/2019-TCU-Primeira Câmara, Relator Ministro Benjamin Zymler) . (grifado)   
36.	Cabe também esclarecer que a apreciação dos embargos declaratórios no TCU observa os seguintes critérios: " (i) não se prestam para rediscussão do mérito nem para reavaliação dos fundamentos que conduziram à prolação do acórdão recorrido;  (ii)  a contradição deve estar contida nos termos do inteiro teor da deliberação atacada;  (iii)  não há omissão quando a matéria é analisada na instrução da unidade técnica que consta do relatório e integra as razões de decidir do relator; (...) e  (v)  eventual erro de julgamento deve ser corrigido por outra via recursal própria." (Acórdão 731/2019-TCU-Plenário, Relator Ministro Augusto Nardes) . (grifado) 
37.	No presente caso, não ocorreu a aventada contradição apontada pelos embargantes. Na verdade, houve divergência - e isso é legítimo e está conforme o direito - entre as conclusões exaradas na fase interna da tomada de contas especial (Relatório de Auditoria Complementar 3 do Denasus, item 33, retro) e na fase externa perante o Tribunal de Contas da União quanto ao valor do débito e ao rol de responsáveis. 
38.	No que diz respeito ao débito, a unidade técnica do Tribunal, após diligência realizada perante o Banco do Brasil para que fossem apresentados os extratos das contas bancárias específicas em que foram manejados os recursos financeiros repassados ao município, assim como cópias dos cheques sacados dessas contas (peças 12, 17, 18, 21 e 22) , concluiu que parte dos recursos foram retirados para pagamentos em espécie, prática que impede a comprovação do nexo de causalidade entre as despesas realizadas e os recursos dispendidos, contrariando as normas de regência de direito financeiro (art. 74, §2º, do Decreto-lei 200/1967 e art. 20 da Instrução Normativa STN 1/1997) , razão pela qual propôs a alteração do valor do débito em relação ao qual os embargantes deveriam ser citados, bem como a inclusão como responsável solidário do sr. Paulo Sérgio Nascimento Barros (peça 31) .  
39.	Transcrevem-se abaixo trechos da instrução da unidade técnica sobre essa matéria, cujas conclusões foram prontamente acolhidas pelo Relator do acórdão recorrido:  
13. 	Como o Denasus não havia identificado os cheques utilizados nas retiradas em espécie nem quantificado o montante envolvido, esta Unidade Técnica achou por bem solicitar as informações e a documentação necessárias ao Banco do Brasil, consoante já tratado nos itens 3 a 6 desta instrução, uma vez que o valor do débito poderia ter sido subdimensionado na fase interna da TCE.
14. 	Examinando-se a documentação remetida pelo Banco do Brasil, verifica-se, de fato, que houve saques realizados nas contas do SUS por meio de cheque avulso ou de cheque nominativo à própria Prefeitura ou ao então prefeito, indicando que os referidos recursos foram sacados em espécie.
15. 	Tais cheques estão relacionados na tabela constante no anexo 1, ao final desta instrução. Cabe registrar que os valores relativos a diversos desses cheques já haviam sido impugnados total ou parcialmente, por outros motivos, pelo Denasus nos itens 44 a 46 e 50 de sua terceira e última planilha de glosa (peça 2, p. 86-94) , conforme apontado em coluna específica na tabela do anexo 1. Entende-se que os saques em espécie listados na tabela do anexo 1 devem ser acrescentados por seu valor integral à relação de débitos originalmente confeccionada pelo Denasus (à peça 2, p. 86-94) , em razão da quebra do nexo de causalidade entre recursos e despesas.
16. 	Desse modo, após os ajustes acima sugeridos, a planilha de proposição de ressarcimento definitiva tomaria a forma da tabela contida no anexo 2. (grifado) 
40.	Demais, constatou-se que deveria ser arrolado como responsável solidário com o sr. Aquiles Ferreira Guimarães o sr. Paulo Sérgio Nascimento Barros, conforme trechos da instrução em comento abaixo transcritos: 
Responsabilização
17. 	No que se refere à obrigação pelo ressarcimento, o Denasus e o FNS atribuíram responsabilidade quanto aos débitos com fato gerador no ano de 2004 ao Sr. Aquiles Ferreira Guimarães, ex-prefeito municipal na gestão de 2001 a 2004, e quanto àqueles com fato gerador em 2005, aos Srs. José Cardoso da Silva Filho e João Bosco Barros Rego, ex-prefeito e ex-secretário de saúde na gestão de 2005 a 2008, respectivamente (v. peça 2, p. 96, e peça 3, p. 246) ) .
18. 	Cabe, no entanto, tendo em vista a jurisprudência deste Tribunal sobre a matéria, propor ajustes também quanto à responsabilização dos agentes frente à natureza de cada item de débito.
 (...) 
22. Em relação aos demais itens (51 a 54 e 57 a 61 da planilha de proposição de ressarcimento constante do anexo 2) , que tratam de despesas não comprovadas referentes ao exercício de 2004, devem ser responsabilizados solidariamente os Srs. Aquiles Ferreira Guimarães (CPF XXX.942.283-XX) e Paulo Sérgio Nascimento Barros (CPF XXX.205.563-XX) , ex-prefeito e ex-chefe da execução orçamentária na gestão de 2001 a 2004, respectivamente, uma vez que eram os agentes responsáveis pela movimentação dos recursos no período em referência (v. relatórios Denasus, informação do Banco do Brasil e cheques, à peça 1, p. 385; peça 2, p. 64; peça 17, p. 72-74; peça 18, p. 9-11 e 132- 134; peça 21, p. 2, 26-28, 54-56 e 60-62; e peça 22, p. 81-83, 85-87 e 95-97) . (grifado) 
41.	Cabe destacar que o Tribunal, ao apreciar processos de tomadas de contas especiais, não fica adstrito às conclusões proferidas pelo órgão repassador responsável pela instauração da tomada de contas especial tampouco pela opinião do órgão de controle interno. Pode o Tribunal, segundo suas próprias percepções, de acordo com sua competência constitucional e legal, aumentar, reduzir ou excluir o débito indicado na TCE, possuindo ampla liberdade de cognição. Pode também incluir e excluir responsáveis, segundo as provas carreadas ao processo, inclusive as coligidas por meio de diligências, consoante ocorrido neste processo, acima comentado. 
42. 	Nesse sentido, os seguintes enunciados da jurisprudência selecionada do Tribunal:  
O TCU dispõe de competência para julgar as contas dos administradores e daqueles que dão causa a prejuízo ao erário (art. 71, inciso III, da Constituição Federal) , não necessitando de autorização de qualquer outro órgão ou Poder para, eventualmente, incluir novo responsável, em sede de Tomada de Contas Especial, ao rol previamente delineado pelo órgão de Controle Interno. (Acórdão 7107/2010-TCU-Primeira Câmara, Relator Ministro-Substituto Marcos Bemquerer Costa) 
Nas tomadas de contas especiais, o TCU possui ampla liberdade de cognição, tendo autonomia na identificação dos responsáveis a figurar nos processos, não sendo necessário que sejam os mesmos responsáveis arrolados na fase interna das contas. (Acórdão 5384/2016-TCU-Segunda Câmara, Relator Ministro Vital do Rêgo) (grifado) 
43.	Consoante comentado nos itens 35 e 36, retro, a contradição passível de embargos de declaração é aquela identificada no próprio acórdão embargado e não em relação a eventual divergência entre o julgamento realizado pelo Tribunal e as conclusões exaradas pelo órgão repassador ou pelo órgão de controle interno. 
44.	Nessa linha, o seguinte enunciado da jurisprudência selecionada do TCU: 
As omissões, obscuridades e contradições que dão ensejo à oposição de embargos de declaração devem ser identificadas no próprio acórdão embargado, descabendo a alegação de contradição entre o acórdão atacado e a jurisprudência, a doutrina ou o ordenamento jurídico. (Acórdão 2689/2009-TCU-Segunda Câmara, Relator Ministro Raimundo Carreiro) 
45.	Demais, não cabem embargos de declaração para rediscutir questões de mérito já apreciadas no acórdão recorrido. Esse é o entendimento constante dos seguintes excertos do Voto condutor do aludido Acórdão 2689/2009-TCU-Segunda Câmara) :  
2. 	Antes de analisar o mérito do recurso, é importante rememorar que os embargos de declaração não podem ser manejados para rediscutir questões de mérito já apreciadas no aresto recorrido. Prestam-se, apenas, para corrigir eventuais erros ou imprecisões na fórmula da deliberação, que caracterizem obscuridade, omissão ou contradição. Assim, a presente espécie recursal não alcança a interpretação que o órgão julgador faz dos dispositivos legais que regem a matéria.
3. 	Assentada essa premissa, passo à primeira questão de mérito trazida pela Petrobras, ora embargante. Trata-se da aventada contradição entre o entendimento deste Tribunal sobre a sujeição da Empresa à Lei 8.666/93, naquilo que não colidir com seus objetivos negociais, e a dicção dada à matéria pela Advocacia-Geral da União - AGU, no Parecer Vinculante AC-15, que sustenta, em sentido diverso, a eficácia do Decreto 2.745/98 para a Petrobras, em substituição à mencionada lei.
4. 	Sob o prisma dos embargos de declaração, essa contradição não existe. A contradição, para efeito de embargos, deve ser aferida, como afirmei, na fórmula do decisum, ou seja, dentro da sua fundamentação ou entre esta e a conclusão do aresto. Nesse sentido, Vicente Grego Filho bem leciona que a 'Contradição é a afirmação conflitante, quer na fundamentação, quer entre a fundamentação e a conclusão.' (VICENTE GRECO FILHO, in "Direito Processual Civil Brasileiro", 11ª. edição. Ed. Saraiva, 2º volume, p. 260) .
5. 	No caso apresentado, a embargante informa não uma contradição do acórdão, mas uma divergência entre duas instâncias, o TCU e a AGU, o que não cabe apreciar em sede de embargos declaratórios, pois isso implicaria invadir a discussão do próprio mérito do processo. (grifado) 
46.	Portanto, não devem os embargos serem manejados com o propósito de rediscutir o mérito, devendo os responsáveis inconformados valer-se do recurso adequado para tal mister. Nesta direção, os seguintes enunciados da jurisprudência selecionada do TCU: 
Os embargos de declaração não se constituem em figura recursal adequada à rediscussão do mérito de questões anteriormente examinadas, devendo o responsável inconformado valer-se do recurso adequado para provocar a reapreciação da matéria. (Acórdão 2249/2017-TCU-Primeira Câmara, Relator Ministro-Substituto Marcos Bemquerer Costa) 
Não são passíveis de apreciação, em sede de embargos de declaração, documentos inexistentes nos autos na fase anterior. (Acórdão 1124/2020-TCU-Plenário, Ministro-Substituto Marcos Bemquerer Costa) 
47.	Merece destaque também os fundamentos contidos na Proposta de Deliberação condutora do Acórdão 2921/2017-TCU-Segunda Câmara (Relator Ministro-Substituto Marcos Bemquerer Costa) sobre essa questão, conforme os seguintes excertos:  
21.	A respeito da contradição aventada entre o Acórdão recorrido e os registros fotográficos da construção da estação de tratamento e da unidade de retenção de resíduos sólidos, anoto ser improcedente o vício apontado, haja vista que o referido decisum não reconheceu a execução de tais obras.
22.	Nem mesmo procede a suscitada contradição entre as conclusões do MP/TCU de que a estação foi construída e o convencimento do Tribunal de que alguns serviços não foram realizados, ambos com base no mesmo conjunto de provas, conforme passo a expor adiante.
23.	Antes porém de discorrer sobre os vícios apontados, faço aqui, a título pedagógico, o registro de que a contradição que autoriza o cabimento de embargos de declaração é aquela existente entre a fundamentação e o teor do Acórdão, ou seja, são proposições inconciliáveis entre si na parte interna da deliberação. Se o fundamento do Acórdão está de acordo com as conclusões do Voto e/ou da Proposta de Deliberação, não cabe falar na ocorrência de vício de contradição ensejador de embargos para saná-lo.  (grifado) 
24. Assim, eventual divergência entre a deliberação recorrida com outros precedentes jurisprudenciais, interpretações doutrinárias e legais ou com o acervo probatório disponível nos autos, causadora da irresignação das partes envolvidas no processo, não legitima a embargabilidade do decisum, devendo ser manejado o recurso apropriado para rediscutir o mérito da matéria já apreciada.  (grifado) 
25. Vicente Greco Filho bem define em sua obra doutrinária a contradição entendida como aquela "afirmação conflitante, quer na fundamentação, quer entre a fundamentação e a conclusão, sendo que, nesses casos, a correção da sentença, em princípio, não levaria a uma verdadeira modificação da sentença, mas apenas a um esclarecimento de seu conteúdo. (in Direito Processual Civil Brasileiro 11ª edição, 2º Volume, Editora Saraiva, p. 259/260) .
26. 	Aplica-se, também, o entendimento sufragado no seguinte julgado, extraído da jurisprudência do Superior Tribunal de Justiça - STJ:
"PROCESSUAL CIVIL. RECURSOS. EMBARGOS DE DECLARAÇÃO. CONTRADIÇÃO. OMISSÃO. I. A inteligência do art. 535 do CPC é no sentido de que a contradição, omissão ou obscuridade, porventura existentes, só ocorre entre os termos do próprio acórdão; ou seja, entre a ementa e o voto, entre o voto e o relatório etc., o que não ocorreu no presente caso."  (EDcl nos EDcl nos EREsp 995.095/RS, rel. Min. Humberto Martins, Primeira Seção, DJe 03/11/2008) .
 (...) 
48.	Relativamente ao valor recolhido com base em determinação judicial (R$ 3.519,52, item 33, retro) , trata-se de matéria já devidamente apreciada pelo Tribunal por ocasião da prolação do Acórdão 10258/2018-TCU-Segunda Câmara (peça 77) , conforme transcrição abaixo, extraída do Voto condutor do referido decisum, não devendo, por isso, ser revisitada em sede de embargos de declaração: 
5. 	As alegações de defesa apresentadas por Aquiles Ferreira Guimarães e Paulo Sérgio Nascimento Barros (peças 40/2) concentraram-se em aspectos relacionados a possíveis divergências nos valores do débito e ao recolhimento judicial da quantia de R$ 3.519,52 pelo primeiro gestor.
6. 	Como evidenciado nos pareceres, o montante do débito foi recalculado pela unidade técnica na fase inicial deste processo a partir de elementos obtidos em diligências realizadas. E este Tribunal não se vincula ao quantum apurado na fase interna da tomada de contas especial, e o exercício de sua competência constitucional independe da esfera judicial.
7. 	Assim, e considerando que: i) ficou devidamente caracterizado o descumprimento de dispositivos legais na prática dos atos questionados, conforme dispositivos indicados nos expedientes de citação; ii) compete ao gestor o ônus da prova; iii) não houve qualquer manifestação no processo por parte de José Cardoso da Silva Filho e João Bosco Barros Rego; e iv) as defesas apresentadas por Aquiles Ferreira Guimarães e Paulo Sérgio Nascimento Barros foram insuficientes para descaracterizar os indícios de irregularidades ou as responsabilidades inicialmente atribuídas ou levar ao reconhecimento da boa-fé, acato, com pequenos ajustes, os fundamentos dos pareceres como razões de decidir e concluo pela irregularidade das contas dos ex-gestores, com fundamento nas alíneas "b" (que se amolda melhor à situação do que a alínea "a") e "c" do inciso III do art. 16 da Lei 8.443/1993, e pela consequente imposição do dever de restituir os recursos impugnados.
8. 	Tendo em vista o princípio da independência das instâncias e o fato de que ainda não foi proferida sentença na Ação de Improbidade Administrativa 2009.37.02.000865-0, em trâmite na Subseção Judiciária da Justiça Federal de Caxias/MA (...) , não é conveniente autorizar, desde já, o abatimento da quantia depositada judicialmente. Isso somente deverá ser feito se restar comprovado, na futura execução decorrente do acórdão deste Tribunal, que aquela quantia se reverteu efetivamente à União após o julgamento final da referida ação de improbidade.
49.	Nesse contexto, conclui-se pela inocorrência da contradição apontada pelos embargantes e pela legalidade da imputação do débito constante do subitem 9.1.2.1 do acórdão embargado, considerando que os saques e os pagamentos em espécie, além contrariar as normas de regência mencionadas, impedem a comprovação do nexo causal entre as despesas realizadas e os recursos provenientes do Fundo Nacional de Saúde - FNS, devendo, pois, os embargos serem rejeitados. 
CONCLUSÕES
50.	Das análises anteriores, conclui-se que: 	
	50.1. não ocorreu a prescrição quinquenal da pretensão ressarcitória fundada em decisão do Tribunal de Contas da União, sob o regime da Lei 9.873/1999;   
	50.2. não 	há a contradição apontada pelos embargantes capaz de suscitar a reforma do acórdão recorrido;    
	50.3. devem ser rejeitados os embargos de declaração sob análise, nos termos contidos no item seguinte. 
PROPOSTA DE ENCAMINHAMENTO 
51. 	Ante o exposto, submete-se à consideração superior a presente análise dos embargos de declaração opostos por Aquiles Ferreira Guimarães e Paulo Sérgio Nascimento Barros ao Acórdão 8649/2020-TCU-Segunda Câmara, propondo-se, com fundamento nos arts. 32, inc. II, e 34, da Lei 8.443/1992: 
conhecer dos embargos e, no mérito, rejeitá-los; 
b) dar conhecimento aos embargantes da decisão que vier a ser prolatada."
	É o Relatório.

não há.

Subprocurador-Geral Paulo Soares Bugarin.

EMBARGOS DE DECLARAÇÃO EM RECURSO DE RECONSIDERAÇÃO. TENTATIVA DE REDISCUSSÃO DO MÉRITO. AUSÊNCIA DE OMISSÃO, OBSCURIDADE OU CONTRADIÇÃO. CONHECIMENTO. REJEIÇÃO. MANUTENÇÃO DO ACÓRDÃO EMBARGADO. CIÊNCIA.

TOMADA DE CONTAS ESPECIAL (TCE)

Secretaria de Recursos (Serur); Secretaria de Controle Externo de Tomada de Contas Especial (SecexTCE).

Conforme consignado no Relatório precedente, estes Embargos de Declaração foram opostos por Aquiles Ferreira Guimarães (peça 151, p. 1-6) e Paulo Sérgio Nascimento Barros (peça 151, p. 7-56) em face do Acórdão 8649/2020-TCU-Segunda Câmara, por meio do qual o Tribunal conheceu de recursos de reconsideração interpostos pelos ora embargantes contra o Acórdão 10258/2018-TCU-Segunda Câmara, e, no mérito, negou-lhes provimento.  
2.	De início, cabe conhecer do recurso por estarem preenchidos os requisitos de admissibilidade previstos nos artigos 32, inciso II, e 34 da Lei Orgânica do Tribunal de Contas da União.
3.	Em suas peças recursais, os embargantes alegam, em síntese: a) existência de contradição entre o acórdão embargado, que imputou a eles débito no valor de R$ 32.239,00 (subitem 9.1.2.1 do acórdão recorrido) , e as conclusões exaradas no Relatório Complementar 3 do Denasus (peças 104, p. 9-27, e 105, p. 8-26) , que apontou débito no valor de R$ 3.519,52, o qual foi recolhido ainda na fase interna da tomada de contas especial (peça 104, p. 47, e 105, p. 44) ; e  b) inexistência de determinação legal à época proibindo saques em espécie das contas correntes específicas para pagamento das despesas atinentes aos valores glosados pelo TCU e que eventual falha administrativa relacionada a essa questão não evidencia ilegalidade, malversação dos recursos e dano ao erário.
4.	Após acurado exame, a Secretaria de Recursos, concluiu que não há contradição ou omissão a serem sanadas nesta oportunidade, conforme se vê na instrução de peça 153, cujos fundamentos incorporo às minhas próprias razões de decidir, exceto quanto à prescrição para o ressarcimento ao erário, uma vez que a jurisprudência desta Corte de Contas ainda é pacífica no sentido de que as ações de ressarcimento movidas pelo Estado contra os agentes causadores de danos ao erário são imprescritíveis, nos termos do art. 37, § 5º, da Constituição Federal, e da Súmula TCU 282. Observo, contudo, que, mesmo que fosse adotado o entendimento apresentado pela Serur (prescrição da pretensão ressarcitória fundada em decisão do TCU com base no regime da Lei 9.873/1999) , ainda assim não há que se falar em prescrição quanto à exigência do débito apurado nestes autos, como bem pontuou a própria Serur. 
5.	Quanto ao mérito, a respeito da alegada contradição, ao que foi adequadamente delineado pela Serur, importa acrescentar que a jurisprudência deste Tribunal e dos Tribunais Superiores está consolidada no sentido de que ela deve estar contida nos termos da própria decisão embargada, caso se observe posições inconciliáveis entre si na mesma motivação ou entre proposições da parte decisória, revelando incompatibilidade entre capítulos do decisum atacado (Relatório, Voto e Acórdão) ou, ainda, entre alguma proposição enunciada nas razões de decidir e o acórdão.
6.	Não há que se falar em contradição entre o que restou apurado na fase externa, no âmbito deste Tribunal, e o que foi levantado na fase interna da Tomada de Contas Especial, como bem destacou a Serur no seguinte trecho de sua instrução:
"41.	Cabe destacar que o Tribunal, ao apreciar processos de tomadas de contas especiais, não fica adstrito às conclusões proferidas pelo órgão repassador responsável pela instauração da tomada de contas especial tampouco pela opinião do órgão de controle interno. Pode o Tribunal, segundo suas próprias percepções, de acordo com sua competência constitucional e legal, aumentar, reduzir ou excluir o débito indicado na TCE, possuindo ampla liberdade de cognição. Pode também incluir e excluir responsáveis, segundo as provas carreadas ao processo, inclusive as coligidas por meio de diligências, consoante ocorrido neste processo, acima comentado."
7.	Assim, não se configura, pois, pressuposto dos Embargos de Declaração suposta contradição entre o acórdão embargado e o ordenamento jurídico, a doutrina, a jurisprudência, as peças do processo ou mesmo outras deliberações adotadas pelo Tribunal. A esse propósito, ver os Acórdãos do TCU: 597/2007, 295/2009, 5.839/2010, 3.074/2011 e 3.493/2011, da 1ª Câmara, 2.422/2006 e 3.196/2007, da 2ª Câmara e 463/2007, 496/2010 e 1.031/2011, do Plenário, e do STF: RE 174.144 ED/RS e RHC 79.785 ED/RJ.
8.	No que diz respeito à alegada inexistência de determinação legal à época proibindo saques em espécie das contas correntes específicas, não há omissão a ser sanada, uma vez que se trata de questão de mérito já analisada, conforme se vê no seguinte trecho do Voto condutor do julgado recorrido:
"5.	Saques em espécie nas contas específicas para a movimentação de recursos de convênio são vedados pelo ordenamento jurídico vigente, existente desde antes da irregularidade apurada neste processo, porque impedem o estabelecimento de nexo de causalidade entre os valores retirados da conta e a execução do objeto pactuado por meio de convênio ou congênere custeada com recursos públicos, não sendo razoáveis as justificativas apresentadas quanto à ausência de internet ou de distância da agência bancária, nos termos bem esclarecidos pela Serur nos seguintes trechos de sua instrução:
5.2. 	De início, cumpre salientar que, nessa questão, grande parte dos documentos trazidos nos recursos já constava dos autos (v. peças 2, p. 58-96; 3, p. 202; e 40-42) , e por conta do efeito devolutivo, serão novamente analisados.
5.3.	O saque em espécie, além de contrariar normativo legal (art. 74, § 2º, do Decreto-Lei 200/1967, art. 20 da IN STN 1/1997) , impede, em regra, o estabelecimento de nexo de causalidade entre os saques realizados e a execução do objeto pactuado por meio de convênio ou congênere, custeado com recursos federais. 
5.4.	O entendimento consolidado desta Corte sobre a matéria é no sentido de que os saques em espécie nas contas que detêm recursos de convênio contrariam não apenas os normativos legais vigentes, mas impedem o estabelecimento de nexo de causalidade entre os valores retirados da conta e a execução do objeto pactuado por meio de convênio ou congênere custeada com recursos públicos, o que obsta a comprovação da regular aplicação dos recursos públicos repassados (Acórdão 997/2015-TCU-Plenário, rel. Ministro BENJAMIN ZYMLER; 2190/2015-TCU-2ª Câmara, rel. Ministro-Substituto ANDRÉ DE CARVALHO; 3451/2015-TCU-2ª Câmara, rel. Ministro-Substituto ANDRÉ DE CARVALHO; 5440/2015-TCU-1ª Câmara, rel. Ministro JOSÉ MÚCIO MONTEIRO; 5678/2015-TCU-2ª Câmara, rel. Ministro-Substituto MARCOS BEMQUERER; 6951/2015-TCU-1ª Câmara, rel. Ministro-Substituto AUGUSTO SHERMAN; 9361/2015-TCU-2ª Câmara, rel. Ministra ANA ARRAES; 7231/2017-TCU-2ª Câmara, rel. Ministro AUGUSTO NARDES; 10854/2018-TCU-2ª Câmara, rel. Ministra ANA ARRAES e 14947/2018-TCU-1ª Câmara, rel. Ministro WALTON ALENCAR RODRIGUES) . 
5.5.	Como se vê, não há como prosperar a alegação de que não haveria, à época dos fatos, determinação legal que vedasse o pagamento de despesas do Fundo de Saúde em espécie. 
5.6.	Também não merece acolhida o argumento de que o pagamento em espécie teria sido adotado em virtude de circunstâncias geográficas e estruturais da municipalidade. Ora, os recorrentes poderiam, nessas circunstâncias, assim como fizeram para outras despesas, ter feito uso do cheque nominativo, ação que prescinde do uso de internet e da proximidade com agência bancária, o que evidenciaria, decerto, conduta prudente e zelosa no trato do gasto público."
9.	Uma vez que não se observa contradição ou omissão no julgado recorrido, vale esclarecer que não é cabível a rediscussão do mérito em sede de embargos, visto que, nos termos do art. 287 do RI/TCU, cabem embargos de declaração quando houver obscuridade, omissão ou contradição em acórdão do Tribunal.
10.	Sobre a omissão, vale acrescentar que é caracterizada pela ausência de pronunciamento do relator sobre a matéria que deveria ter sido apreciada no julgado embargado e sem o qual a decisão perde sustentação, o que não restou evidenciado no presente caso. 
11.	Assim, uma vez que os argumentos apresentados pelo embargante não sustentam nenhuma omissão, contradição ou obscuridade a ser sanada nos termos do Acórdão 8649/2020-TCU-Segunda Câmara, nota-se apenas a intenção de resistir ao mérito da matéria já decidida neste processo, o que é incabível na via estreita dos embargos de declaração, segundo reconhecido pela jurisprudência deste Tribunal - Acórdãos 2.391/2019, 2.928/2019, 2.690/2019, 2.170/2019, 2.909/2017, 2.608/2017 e 2.367/2017 proferidos pelo Plenário desta Corte de Contas, este último de minha relatoria e os demais relatados pelos Ministros Augusto Nardes, Benjamin Zymler, Ana Arraes, Raimundo Carreiro, André Luís de Carvalho e Augusto Sherman Cavalcanti, respectivamente, podendo ser mencionados também alguns precedentes do Supremo Tribunal Federal, quais sejam, ACO 1062 AgR-ED-ED/DF de 20/4/2017, Inq 3983 ED/DF de 2/6/2016 e ACO 312 ED/BA de 7/10/2015, todos de Plenário, relatores os Ministros Edson Fachin, Teori Zavascki e Luiz Fux.
	Isso posto, são improcedentes estes embargos, razão pela qual VOTO no sentido de que o Tribunal adote a deliberação que ora submeto ao Colegiado.
TCU, Sala das Sessões, em 13 de julho de 2021.
AROLDO CEDRAZ 
Relator